臺北高等行政法院判決　　　　　　　　　　　　　　　九十年度訴字第五五八○號
　　　　　　　　　　　　　　　.
　　原　　　告　雲慈健康事業有限公司
　　代　表　人　甲○○董事長.
　　訴訟代理人　庚○○
　　被　　　告　經濟部智慧財產局
　　代　表　人　陳明邦（局長）
　　訴訟代理人　乙○○
　　　　　　　　戊○○
　　參　加　人　法商．羅地亞公司
　　代　表　人　丙○○○○○
　　訴訟代理人　許淑華律師
　　　　　　　　丁○○
　　右　一　人
　　複 代理 人　己○○
右當事人間因商標異議事件，原告不服經濟部中華民國九十年七月十二日經（九○）
訴字第○九○○六三一五一三○號訴願決定，提起行政訴訟，經本院裁定命參加人參
加訴訟，本院判決如左：
　　主  文
原告之訴駁回。
訴訟費用由原告負擔。
　　事  實
一、事實概要：
　　原告於民國八十八年五月十日以「諾達康RHODIOLA 963及圖」商標（下稱系爭商
    標，如附圖一），指定使用於當時商標法施行細則第四十九條所定商品及服務分
    類表第五類之「醫療補助用營養製劑」商品，向被告申請註冊，經審查准列為審
    定第八九三九一二號商標，嗣參加人以該商標有違註冊時商標法第三十七條第十
    二款之規定，對之提起異議，經其審查為異議成立，原告不服，提起訴願，經遭
    決定駁回，遂向本院提起行政訴訟。
二、兩造聲明：
　(一)原告聲明：
    1.訴願決定及原處分均撤銷。
    2.被告應為異議不成立之處分。
    3.訴訟費用由被告負擔。
　(二)被告聲明：
    1.駁回原告之訴。
    2.訴訟費用由原告負擔。
  (三)參加人聲明：
    1.駁回原告之訴。
    2.訴訟費用由原告負擔。
三、兩造之爭點：原告之審定第八九三九一二號「諾達康RHODIOLA 963及圖」商標，
    是否相同或近似於他人同一商品或類似商品之註冊商標，而構成商標法第三十七
    條第十二款規定之違反？
　(一)原告主張之理由：
    1.系爭商標圖樣係由大而明顯之英文字母「R」結合內置阿拉伯數字「963」之橢
      圓形框，下方置外文「RHODIOLA」、中文「諾達康」及藏文共同組成，整體圖
      樣內容甚為豐富，足以使人留下深刻印象，並無任意分割而以其中某一部分單
      獨審視之可能，反觀參加人之註冊第七六六九○七號「RHODIA」商標（下稱據
      爭商標，如附圖二）則僅RHODIA六個英文字母，別無其他文字或圖形，則以二
      商標圖樣上之中文、藏文及圖形一有一無，且外文之組成字母個數一為八個、
      一為六個，繁簡差異甚鉅，在外觀上實極易令人分辨，並無致生混淆誤認之可
      能，況系爭商標較引人注意之部分乃經過特殊設計之英文字母「R」，而外文
      部分則被夾置於R圖形及中文「諾達康」之間，難以分割審視，是與參加人之
      「RHODIA」商標，予人寓目印象實截然有別，應無構成近似之可言。尤其二商
      標外文長短不一，讀音、音節亦屬迥異，被告亦既得以分辨其有「OL」字母有
      無之差異，足見一般消費者亦不致生混淆之虞，乃被告逕割裂系爭商標圖樣上
      之部分外文細為比對，即謂與參加人商標構成近似，實過於主觀率斷。
    2.另參酌審查前例，更可證系爭商標並未與據爭商標構成近似，即最高行政法院
      七十八年度判字六十七號判決揭示：「系爭商標之外文『KOMA』雖與據以核駁
      商標外文『KOMAYO』之前四字母相同，但兩者究有字母多寡與讀音各異之分，
      且前者之『KOMA』係與一造型特殊之構圖結合為一體，揆之經驗法則，一般消
      費者於異時異地面對時，應尚不致刻意將之割裂分出，單以之與後者之『KOMA
      』比對而產生混淆誤認之虞。」。最高行政法院七十九年判字第一九二二號判
      決揭示：「『百力及圖SPIRIT』商標圖樣係由『百力』、外文『SPIRIT』及箭
      矢圖形組成之聯合式商標，而據以評定之註冊『ESPRIT』商標圖樣為一單純之
      外文ESPRIT，兩者商標圖樣所用文字及整體圖樣繁簡有別，異時異地隔離觀察
      ，難謂有引起混同誤認之虞而構成近似」。最高行政法院八十年判字第七○六
      號判決揭示：「惟查審查商標圖樣之外文是否近似，並不以外文字母相同，排
      列次序相同為其唯一之標準，其造形、讀音、意義均應予以斟酌。本件系爭商
      標圖樣之外文『BARBAS』與據以異議商標圖樣外文『BARBARA』讀音與意義既
      可輕易區分，系爭商標圖樣亦經特殊設計而有特別之外形，自不因兩者有多數
      字母相同，即謂屬於近似。」。
    3.又原告所生產之醫療補助用營養製劑商品，係多位專家學者經九年野地考察、
      六年科研探討、三年臨床實驗始研發出來，其主要成份取自西藏最珍貴之藥材
      「娑蘿瑪寶」，「娑蘿瑪寶」生長於喜瑪拉雅山腳下海拔約五千公尺的冰雪中
      ，係西藏最有價值之黃金植物，藏人稱其為「天上之靈芝」，其含有人體所必
      需之十八種氨基酸、對人體有益之多種微量元素和豐富之維生素 A、D、E可做
      為增進人體健康最好之營養補給品，而系爭商標圖樣即原告用以表彰前揭產品
      之標誌，為推廣產品，並印製有產品簡介加以宣傳，是表彰原告產品之系爭商
      標，應已予一般消費者深刻之印象，成為代表原告所提供商品之識別標誌，應
      無與參加人商標致生混淆誤認之情事，何構成近似之有？系爭商標之申請註冊
      自無違於商標法第三十七條第十二款之規定。
    4.原告公司產品原料是紅景天，拉丁全名是「RHODIOLA」，原告是以紅景天的英
      文學名為名，與參加人公司產品用途完全不同，消費群也不同。
　(二)被告主張之理由：
    商標圖樣相同或近似於他人同一商品或類似商品之註冊商標者，不得申請註冊，
    為本件商標異議審定時商標法第三十七條第十二款所明定。而商標圖樣之近似，
    以具有普通知識經驗之購買人，於購買時施以普通所用之注意，有無混同誤認之
    虞判斷之，復為商標法施行細則第十五條第一項所明定。又商標在外觀、觀念或
    讀音方面有一近似者，即為近似之商標。系爭商標圖樣固包含有外文、中文、藏
    文及英文字母 R結合內置阿拉伯數字 963之橢圓型框等部分，惟該數部分係作均
    等分上下排列設計，皆為辨識之重要部分，且其中外文「RHODIOLA」與據爭商標
    商標圖樣上外文「RHODIA」，僅有字母當中有無「OL」之差異，其餘包括起首與
    末尾的多數字母排列相同，以具有普通知識經驗之購買人，於購買時施以普通所
    用注意，其外觀上難謂無混同誤認之虞，應屬近似之商標。又系爭商標復指定使
    用於同一之醫療補助用營養製劑商品申請註冊，揆諸前開說明，自有首揭法條規
    定之適用。至於原告所舉行政法院諸判決，其商標圖樣與本件不同，尚難援為有
    利論據，併予陳明。
  (三)參加人主張之理由：
    1.商標圖樣相同或近似於他人同一商品或類似商品之註冊商標者，不得申請註冊
      ，為商標法第三十七條第十二款所明定。而辨別商標是否近似，應就圖樣上之
      各主要部分全體觀察其外貌、名稱或觀念上，有無足以引起混淆誤認之虞為判
      斷（最高行政法院七十一年判字第六○○號判決參照）。又商標近似與否，應
      隔離觀察，以為判定之標準，縱令兩商標對照比較能見其差別，倘異時異地隔
      離觀察則不易見者，仍不得不謂為近似，故商標在外觀上、名稱上或觀念上，
      其圖形、文字主要部分近似，有足以引起混同誤認之虞，即不得不謂為近似（
      最高行政法院七十一年判字第一○九八號判決參照）。商標圖樣在外觀、觀念
      或讀音方面有一近似者，即為近似之商標。即商標圖樣上之外文有一單字或主
      要部分相同或僅少數字母不同，而外觀近似，有混同誤認之虞者，即為外觀近
      似；而商標圖樣上外文不同，讀音相同或近似，有混同誤認之虞者，即為讀音
      近似，復為行政院台七十四經字第一八○六號函核定修正之商標近似基準一、
      二之（七）及四（二）所明示，合先陳明。
    2.系爭商標圖樣中之外文「RHODIOLA」與據爭商標「RHODIA」相較，二者無論在
      外觀、讀音、及指定商品均極為近似。就外觀而言，系爭商標圖樣中之外文「
      RHODIOLA」與參加人據以異議之「RHODIA」商標圖樣，二者字母排列頭尾均相
      同，僅前者於「I」、「A」之間插入「O」、「L」二個字母而已，一般具有普
      通知識經驗之商品購買者，於異時異地隔離觀察，顯難分辨其差異，且原告辯
      稱，系爭商標圖樣包含記號963、巨大之Ｒ字母、外文「RHODIOLA」、中文「
      諾達康」及藏文五個部分結合為一，與單純之文字商標迥不相同，且「整體圖
      樣內容甚為豐富，足以使人留下深刻印象，並無任意分割而以其中某一部分單
      獨審視之可能」。惟參照原告所提供之證據資料，實則原告割裂使用，甚至凸
      顯外文「RHODIOLA」之情形並非無有，其說辭顯有矛盾之處；就讀音方面而言
      ，原告系爭商標外文部分讀音為為/rodI'ola/，而參加人據以異議之商標圖樣
      外文部分讀音為/'rodIa/，二者僅有子音「ol」之別，顯非重要部分，由於上
      述二商標讀音近似，無明顯差異，於交易場所施予連貫唱呼，對一般消費者而
      言，難謂無混淆誤認之虞；就指定商品而言，系爭商標乃指定使用於醫療補助
      用營養製劑之商品，而據以異議之商標則係指定使用於中藥、西藥、動物用藥
      品（劑），環境衛生用藥劑、醫療補助用營養製劑、填牙材料、殺蟲劑、除草
      劑等商品，二者係指定使用於同一商品，無論其用途、功能、行銷管道與販賣
      場所、買受人等均相同；遑論參加人據以異議之商標所指定使用之商品，其範
      圍亦大於系爭商標所指定使用之商品。按原告既使用相同參加人據以異議商標
      圖樣於同一商品，客觀上自有使消費大眾對其所表彰之商品之產製者與參加人
      係屬同一或互有關連之聯想而致生混淆誤認之虞。再者，參加人所據以異議之
      商標既亦為參加人公司名稱之特取部分，而原告於實際使用時復有割裂並凸顯
      「RHODIOLA」外文之情形，難謂原告並無惡意仿襲，藉以搭乘參加人經年累月
      所建立之商譽之意圖。職故，系爭商標自有前揭法條之適用。
    3.又原告以系爭商標中之「RHODIOLA」乃係取自於其產品主要成分「虹景天」
      （亦作「紅景天」）之拉丁學名為由，辯稱其並非惡意仿襲參加人之「RHOD
      IA」商標，藉以攀附參加人辛苦所建立之商譽，以提昇其銷售量。經查，「紅
      景天」為景天科景天屬植物，其學名為Rhodiola sachalinensis A. Bor.，屬
      亞灌木植物，在世界上有九十餘種，多分佈在北半球之高寒地帶，大多數生長
      在海拔三千五百公尺至五千公尺左右的高山岩縫灌木叢。我國有七十三種，其
      中西藏佔有三十二種及二個變種。而原告產品之主要成分「虹景天」，其學
      名實則為「Salidroside」，至於 「Rhodiola」，以植物學上之命名法則觀之
      ，則應為植物之屬名，非如原告所稱係其產品主要成分「虹景天」之學名，
      由本資料足以顯示「Rhodiola」絕非原告系爭商標所指定使用商品之原料來源
      「紅景天」之植物學名全稱，亦非其主要成分「虹景天」之學名。惟依據商
      標法第五條規定，「商標所用之文字、圖形、記號、顏色組合或其聯合式，應
      足以使一般商品購買人認識其為表彰商品之標識，並得藉以與他人之商品相區
      別」，基此規定，原告以一概括之植物屬名申請註冊商標，其將如何使一般商
      品購買人認識其為表彰商品之標識，並得藉以與他人之商品相區別？又何能以
      植物之屬名申請商標之獨享專用？又同法第三十七條第十款復明文規定「凡文
      字、圖形、記號、顏色組合或其聯合式，係表示申請註冊商標所使用商品之形
      狀、品質、功用、通用名稱或其他說明者」，不得申請註冊。而所謂「商品之
      說明者」，係指商標圖樣之文字、圖形、記號或其聯合式，依社會一般通念，
      如為商品之說明或與商品之說明有密切關連者，即有該條款不得申請註冊之適
      用（最高行政法院七十九年判字第一○○八號判決，七十九年判字第六九四號
      亦同其意旨）。準此以言，原告以其產品主要成分所從出之植物之屬名「RH
      ODIOLA」申請註冊商標，依社會一般通念，無非直接說明其產品之製造原料之
      來源，自屬表示系爭商標所使用之說明，是以原告以「諾達康RHODIOLA 963及
      圖」申請商標註冊，已違反商標法第三十七條第十款之規定，亦併此敘明。
　　理  由
一、原告於八十八年五月十日以「諾達康RHODIOLA 963及圖」商標，指定使用於當時
    商標法施行細則第四十九條所定商品及服務分類表第五類之「醫療補助用營養製
    劑」商品，向被告申請註冊，經審查准列為註冊第八九三九一二號商標，嗣參加
    人以該商標有違註冊時商標法第三十七條第十二款之規定，對之提起異議，經其
    審查為異議成立，原告不服，提起訴願，經遭決定駁回之事實，有異議申請書、
    被告九十年五月四日（九○）智商○八一○字第九○○○三七五五八號發文之中
    台異字第Ｇ00000000號異議審定書及經濟部九十年七月十二日經（九○
    ）訴字第○九○○六三一五一三○號訴願決定書在卷可憑，堪信為真實。本件之
    爭點應為系爭商標是否相同或近似於他人同一商品或類似商品之註冊商標，而構
    成商標法第三十七條第十二款規定之違反？
二、按商標圖樣相同或近似於他人同一商品或類似商品之註冊商標者，不得申請註冊
    ，為本件商標異議審定時商標法第三十七條第十二款所明定。且該款之規定係以
    兩商標構成近似為前提要件。又商標圖樣之近似，以具有普通知識經驗之購買人
    ，於購買時施以普通所用之注意，有無混同誤認之虞判斷之，復為同法施行細則
    第十五條第一項所明定。且商標在外觀、觀念或讀音方面有一近似者，即為近似
    之商標。本件據以異議之審定第七六六九０七號「RHODIA」商標註冊日期為八十
    六年七月十六日，有商標註冊簿附卷可證。系爭「諾達康RHODIOLA 963及圖」包
    含有外文、中文、藏文及英文字母「R」結合內置阿拉伯數字「963」之橢圓形框
    而以上下分離排列設計，該上下分離排列之各該部分皆為具識別性之主要部分，
    自得就該具識別性各部分與據爭商標比較。原告主張系爭商標並無任意分割而以
    其中某一部分單獨審視之可能一節，尚非可採。又系爭商標中之外文「RHODIOLA
    」與據爭商標商標圖樣上外文「RHODIA」，僅有字母當中有無「OL」之差異，其
    餘包括起首與末尾的多數字母排列相同，以具有普通知識經驗之購買人，於購買
    時施以普通所用注意，其外觀上難謂無混同誤認之虞，應屬近似之商標。原告雖
    以系爭商標系爭商標中之「RHODIOLA」乃係取自「紅景天」之學名，主張其並非
    仿襲參加人之「RHODIA」商標云云。但查，依原告與參加人所提之介紹紅景天資
    料顯示，「紅景天」為景天科景天屬植物，其學名為Rhodiola sachalinensis
    A. Bor.，屬亞灌木植物，系爭商標「RHODIOLA」與紅景天之學名雖有部分相同
    ，但其並非作為說明性文字，而係作為具識別性之商標使用，尚不能以該「
    RHODIOLA」與紅景天學名部分相同，即謂不致使具有普通知識經驗之購買人，於
    購買時產生混同誤認之虞，原告主張系爭商標與據爭商標非屬近似，非屬可採。
三、再依系爭商標註冊申請書與據爭商標之商標註冊簿記載，系爭商標與據爭商標均
    指定使用於相同之醫療補助用營養製劑商品申請註冊，系爭商標之註冊申請自有
    違本件商標異議審定時商標法第三十七條第十二款之規定。至於原告所舉最高行
    政法院前述判決，查其商標圖樣與本件不同，案情各異，基於商標審查個案拘束
    原則，尚難援引作為有利原告之論據。從而被告為異議成立之處分，於法並無不
    合，訴願決定予以維持，亦屬妥適，原告主張前詞，聲請撤銷訴願決定及原處分
    ，並請求被告應為異議不成立之處分，為無理由，應予駁回。
據上論結，本件原告之訴為無理由，爰依行政訴訟法第九十八條第三項前段，判決如
主文。
中　　　華　　　民　　　國　　九十一　　年　　　八　　　月　　 十五 　　日
                  　　臺 北 高 等 行 政 法 院   第 三 庭
                                         審 判 長 法  官　姜素娥
                                                  法  官　林文舟
                                                  法  官　陳國成
右為正本係照原本作成。
如不服本判決，應於送達後二十日內，向本院提出上訴狀並表明上訴理由，如於本判
決宣示後送達前提起上訴者，應於判決送達後二十日內補提上訴理由書（須按他造人
數附繕本）。
中　　　華　　　民　　　國　　九十一　　年　　　八　　　月　　 十六 　　日
　　　　　　　　　　　　　　　　　　　　　　　　　書記官　王英傑
